臺北高等行政法院判決　　　　　　　　　　　　　　九十一年度訴字第一二七三號
　　　　　　　　　　　　　　　.
　原　　　告　新樹鋼鐵股份有限公司
　代　表　人　甲○○董事長）.
　訴訟代理人　伍尚文（會計師）
　被　　　告　財政部台灣省北區國稅局
　代　表　人　林吉昌（局長）
　訴訟代理人　乙○○
右當事人間因營利事業所得稅事件，原告不服財政部中華民國九十一年二月六日臺財
訴字第○九一一三五○八九五號訴願決定，提起行政訴訟。本院判決如左：
　　主  文
原告之訴駁回。
訴訟費用由原告負擔。
    事  實
一緣原告民國（下同）八十三年度營利事業所得稅結算申報，自行列報全年所得額新
  台幣（下同）一、○二九、三八一元，課稅所得額二五五、五一○元，經被告核定
  全年所得額為二、九五一、二九一元，課稅所得額為二、一七七、四二二元。原告
  不服，就營業收入淨額、廣告費、折舊、利息支出及其他損失五項，申請復查，嗣
  撤回其他損失項目之復查申請，經被告就其餘項目查核結果，於九十年三月六日以
  北區國稅法第00000000號復查決定書准予追減營收入淨額四、一一九元、
  追認廣告費四三二元及折舊費用一一、九三四元，變更核定全年所得額為二、九三
  四、八○六元，課稅所得額二、一六○、九三七元，原告猶表不服，除有關出售資
  產損失部分於九十年四月十二日具文撤回外，對於利息支出仍提起訴願，遭決定駁
  回，遂向本院提起行政訴訟。
二兩造聲明：
  (一)原告聲明：訴願決定及原處分關於「利息支出」部分均撤銷。
  (二)被告聲明：如主文所示。
三兩造爭點：
  原告主張其八十三年列報系爭利息支出九一二、九八一元，因屬八十二年度費用，
  被告予以剔除，卻未予調整八十二年虧損數額，亦未據以調增八十三年度之前五年
  核定虧損未扣除餘額，顯有違誤，是否可採？
  (一)原告主張之理由：
    1.既認屬前期（八十二年度）之費用，並自八十三年度利息支出剔除，則應同時
      增加八十二年度核定虧損數額：本件系爭之利息支出剔除項目，係原告於八十
      三年度支付於八十二年八月起開立信用狀借款之利息支出計十一筆，合計金額
      有一、四○七、九二四元，其中屬八十二年開狀日起至八十二年底依權責基礎
      計算應屬八十二年度的費用九一二、九八一元，被告認屬過期帳而予剔除，然
      而既經被告查核認屬八十二年度的費用，而至八十三年度利息支出剔除，則應
      同時變更調整增加九一二、九八一元之虧損至八十二年度核定虧損數額。
    2.增加八十二年度核定虧定數額後，原核定前五年盈虧互抵扣除額應增加九一二
      、九八一元，八十三年度課稅所得額即應減少九一二、九八一元：原告本期申
      報及被告所核定之前五年盈虧互抵扣除額七七三、八七一元，係原告八十二年
      度申報及核定虧損七七三、八七一元，八十三年度的利息支出九一二、九八一
      元屬過期帳應認屬八十二費用，則應調整增加八十二年度虧損為一、六八六、
      八五二元，課稅所得額應較復查及訴願決定減少九一二、九八一元。
    3.前五年核定虧損未扣除餘額係為本件之查核項目之一，既發現八十二年度費用
      即應調整核定虧損數額：由證物２所示之八十三年度營所稅核定通知書可以看
      出由第０１項至５９項均有納稅人所申報之申報額欄位及稽徵機關依法核定額
      欄位，而前五年虧損未扣除餘額列屬第５５項，前五年核定虧損未扣除餘額即
      應為八十三年度營利事業所得稅之查核項目之一，至於訴願決定書理由四所述
      謂略：「．．．前述系爭利息支出原處分係以其非為當年度（八十三年度）之
      支出，而予以剔除，而其是否可認列為八十二年度之費用，或其他年度之費用
      ，並非本件之查核範圍，是訴願人（即原告）主張應調整當年度之前五年核定
      虧損未扣除額，核無足採，．．．．。」，其認知顯有錯誤，稽徵機關通常均
      會對前五年虧損扣除金額進行查核，如納稅人申報有誤亦會逕行調整，且復查
      決定書理由段三（二）所述略謂：「．．．。經查系爭利息費用九一二、九八
      一元係屬上年度（八十二年）之費用．．．」，被告查核該項利息支出既已認
      屬非八十三年度費用而係屬八十二年度費用，則該項費用即應增列至八十二年
      核定虧損又何須再作查核，訴願決定以非本件查核範圍而不予認定，其認事用
      法顯有違誤。
    4.依被告答辯狀所述事項，補充理由如下：
      (1)原處分違反「量能課稅」之基本原則：「前期損益調整收入或損失直接列入
        資本公積或累積盈虧科目者，應作帳外調整，分別列入本期營業外收入或損
        失核計」為營利事業所得稅查核準則（下稱查核準則）第一百十一條所規定
        ，被告主張剔除原告列支於八十三年度之利息支出九一二、九八一元係因依
        權責基礎計算該利息應屬八十二年度之過期費用，由於原告係列帳於利息支
        出項下而非「前期損益項下」，被告認為不符合查核準則規定而逕行自營業
        外支出項下減除，未將此費用轉列前期損益調整並帳外增加營業外支出。被
        告所作之處分造成左列情況：
        過期費用帳列前期損益調整則可帳外增加營業外費用。
        過期費用帳列費用科目則逕行剔除。
        查所得稅應採「量能課稅」之原則，即相同納稅能力者，所應納之稅捐應為
        相同，被告所為之處分造成相同納稅能力者因會計處理錯誤而負擔不同的稅
        負，違反所得稅應採「量能課稅」之原則。
      (2)原處分及訴願決定顯違反一般公認會計原則：「前期損益調整係指前期損益
        項目在計算、記錄與認定上，以及會計原則與方法之採用上發生錯誤致財務
        報表失實，於該期報表發布後始發現而應為調整者，．．」為財務會計準則
        第八號公報９所規定，本件系爭之利息支出即為因會計「記錄」上錯誤致財
        務報表失實，於該期報表發布後始發現而應為調整者，該利息支出係八十二
        年度向銀行申請開立信用狀日起至八十二年底依權責基礎應於八十二年度以
        「應付費用」列支，由於該項利息係於信用狀到期時一次支付，因此直到八
        十三年二月才陸續到期還款付息，因而造成原告在會計處理上之疏失而於八
        十二年底漏列應付費用，且於八十三年支付時又錯誤記載為八十三年度之費
        用，而未作前期損益調整。訴願決定以「系爭利息為八十二年度己發生且為
        其所確知，應於發生年度以『應付利息費用』列帳，而非『前期損益調整』
        而予駁回」，然而該事項在八十二年度確為原告已知事項，但雖為已知事項
        郤因「疏忽」而漏未調整，亦為正常發生之情況，不應因原告為己知而漏列
        則否准作「前期損益調整」。原處分及訴願決定顯違反一般公認會計原則。
      (3)稽徵機關依職權對營利事業費用所應作調整之情況可分下列二種：
        取具合法憑證但違反會計原則：如應資本化者未作資本支出、固定資產未
          提折舊或計算方法錯誤等，此種情況下之處分係以調整轉正之方式進行，
          如將費用轉列資本支出，或重新核算折舊等，而不採取逕行將費用剔除之
          方式。
        未取具合法憑證、超過法定限額或與業務無關者：採用逕行將費用剔除之
          方式。
        本件系爭利息支出屬進口貨物信用狀利息，取具合法憑證，但會計處理上違
        反一般公認會計原則，即應採取之處分方式，但被告卻採用之方式。
      (4)被告答辯理由謂略「原告主張該利息支出既認屬八十二年度費用而予以剔除
        ，則應調整增加八十二年度核定虧損數額，而本件原告於復查階段並未對核
        定虧損表示不服，程序己有不合」乙節，原告認為應增加核定虧損金額並非
        另增訴訟項目，係因所主張應將系爭利息支出應調整至前期損益調整並帳外
        增加營業外費用，經復查及訴願均以系爭之利息屬「八十二年度費用」非「
        前期損益調整」而予駁回，因此原告認為既認屬八十二年度費用，而原告本
        期「前五年盈虧互抵項目」又為八十二年度虧損，該減少之費用亦應加計至
        該「前五年盈虧互抵項目」，以減少課稅所得額，始為適法。此乃係認為倘
        依復查及訴願決定之結果，則被告應增加「前五年盈虧互抵項目」之金額，
        並非增加復查及訴願所未爭訟項目。
    5.再就準備程序中被告主張原告所爭利息支出應增加前五年虧損扣除額「非本件
      查核範圍」及「非復查時所提出項目」之二項爭點，提出補充理由如後：
      (1)首就被告所主張前五年虧損扣除額「非本件查核範圍」一項，經查被告八十
        三年度營所稅核定通知書所示，「前五年虧損扣除額」係為該核定通知書第
        五十五項之應核定項次，本年度被告亦就原告原申報數核定減少二元，足證
        前五年虧損扣除項目為本件 (八十三年度營所稅申報 )之查核範圍之一，倘
        如被告所述前五年核定虧損項目非本件查核範圍，那前五年虧損項目則豈不
        任由納稅義務人填載用以扣減課稅所得額，因此被告主張前五年虧損扣除額
        「非本件查核範圍」一項與事實有所不符。且被告主張原告應自行申請更正
        八十二年度虧損後，再申請更正增加八十三年度虧損扣除額，其主張之最後
        結果，與直接增加前五年虧損扣除金額並無二致，反而只增加徵納雙方資源
        浪費而已。
      (2)被告主張前五年虧損扣除額項目「非原告復查項目，程序有所不符」一項，
        經查原告於復查時即已對利息支出項目之調整提出復查，理由為依據查核準
        則第一百十一條規定：「前期損益調整收入或損失直接列入資本公積或累積
        盈虧科目者，應作帳外調整，分別列入本期營業外收入或損失核計」，原告
        主張依該準則規定應將此部分利息支出轉為「前期損益調整」並帳外增加營
        業外支出以減少課稅所得額，但由於復查及訴願決定機關均以原告係列帳於
        利息支出項下而非「前期損益項下」，復查及訴願決定均以系爭利息屬「八
        十二年度費用」非「前期損益調整」而予駁回，因此原告認為既認屬八十二
        年度費用，而原告本期「前五年盈虧互抵項目」又為八十二年度虧損，該減
        少之費用即應加計至「前五年盈虧互抵項目」，以減少課稅所得額，始為適
        法，因此原告所爭仍舊為利息支出對課稅所得額之影響，並非如被告所稱增
        加復查及訴願所未爭訟項目，原處分認事用法均有違誤，請判決如訴之聲明
        ，以符租稅法律主義。
  (二)被告主張之理由：
    1.本件原告八十三年度營利事業所得稅結算申報，原列報利息支出五、八二五、
      ○五七元，被告原核以一五○、一七八元因憑證不符及九一二、九八一元係屬
      過期費用而予以剔除。原告不服，主張原核利息支出九一二、九八一元係屬進
      口信用狀從開狀日至結匯日之利息，因開狀日於前一年度（八十二年）而依權
      責基礎計算開狀日至八十二年底之利息，應屬前一年度之費用，而其列屬八十
      三年度費用，原告逕行予以剔除，惟依財務會計規定此項過期帳屬前期損益調
      整依查核準則第一百十一條規定，該金額應作帳外調整並增加營業外損失九一
      二、九八一元等語。申經被告復查決定，以查系爭利息費用九一二、九八一元
      ，係屬上年度費用乃予以剔除，依相關規定尚無不服，惟原告主張應於八十三
      年度予以作帳外調整並增加營業外收入一節，容有誤解，請予維持。
    2.原告不服被告復查決定，主張其依權責基礎計算開狀日至八十二年度之利息，
      應屬前一年度之費用，依財務會計規定此項過期帳應屬前期損益調整等語，資
      為爭議，經財政部台財訴字第○九○○二○○三號訴願決定，以原告系爭利息
      支出為已發生且為其所確知，應於發生年度以「應付利息費用」列帳，而非以
      前期損益調整，所訴核不足採，乃駁回其訴願。
    3.嗣原告除復執前詞爭執外，另主張八十三年度利息支出九一二、九八一元既屬
      八十二年度過期帳而予以剔除，則應調整增加八十二年度核定虧損數額又何須
      再作查核乙節，按「．．．若不經復查而逕為行政爭訟即非法之所許。本件原
      告五十六年度營利事業所得稅結算申報，經被告官署調查核定後，僅以原料耗
      用部分申請復查，對於折舊部分並無異議，是其就折舊部分一併提起訴願自非
      法之所許。」最高行政法院（八十九年七月一日改制前為行政法院）六十二年
      判字第九十六號判例可資參照。查本件原告於復查階段並未對核定虧損表示不
      服，此有原告申請復查書附卷可稽，依前開最高行政法院判例意旨，其程序已
      有不合。至原告系爭之利息支出，既主張其為進口信用狀從開狀日（八十二年
      度）至結匯日（八十三年度）之費用，表示原告於信用狀開狀日即確知會有此
      項費用發生，依相關規定，於年度決算時（八十二年度），按權責基礎於應歸
      屬年度（八十二年度）作調整分錄，並不得在其他年度或其他以後年度主張其
      為過期帳而作前期損益調整，而原告列報為八十三年度之利息費用，自為法所
      不許，是以原告所訴，顯不足以採信，請駁回原告之訴。
　　理  由
一按「會計基礎，凡屬公司組織者，應採用權責發生制，．．．。」、「借貸款項之
  利息其應在本營業年度內負擔者准予減除。」分別為所得稅法第二十二條第一項及
  第三十條第一項所明定。次按「所謂權責發生制係指收益於確定應收時，費用於確
  定應付時，即行入帳。決算時收益及費用並按其應歸年度作調整分錄」為商業會計
  法第十條第二項所明定。又「凡應歸屬於本年度之費用或損失，除會計基礎經核准
  採用現金收付制者外，應於年度決算時，就估列數字以『應付費用』科目列帳，但
  年度決算時，因特殊情形無法確知之費用或損失，得於確知之年度以過期帳費用或
  損失處理。」、「前期損益調整係指前期損益項目在計算、記錄與認定上（如資本
  支出誤列為收益支出），以及會計原則與方法之採用上發生錯誤致財務報表失實，
  於該期報表發布後始發現而應為調整者，．．．」復為查核準則第六十四條及財務
  會計準則第八號公報第貳─９所規定。
二本件原告八十三年度營利事業所得稅結算申報，自行列報全年所得額一、○二九、
  三八一元，課稅所得額二五五、五一○元，經被告核定全年所得額為二、九五一、
  二九一元，課稅所得額為二、一七七、四二二元。原告不服，就營業收入淨額、廣
  告費、折舊、利息支出及其他損失五項，申請復查，嗣撤回其他損失項目之復查申
  請，被告就其餘項目查核結果，准予追減營收入淨額四、一一九元、追認廣告費四
  三二元及折舊費用一一、九三四元，變更核定全年所得額為二、九三四、八○六元
  ，課稅所得額二、一六○、九三七元，原告猶表不服，除有關出售資產損失部分於
  九十年四月十二日具文撤回外，對於利息支出仍提起訴願，遭決定駁回，復起訴主
  張其八十三年列報系爭利息支出九一二、九八一元，因屬八十二年度費用，被告予
  以剔除，卻未予調整八十二年虧損數額，亦未據以調增八十三年度之前五年核定虧
  損未扣除餘額，顯有違誤，詳如其起訴狀事實欄所載理由等語。
三本件原告八十三年度營利事業所得稅結算申報，其中列報系爭利息支出九一二、九
  八一元，經被告查明屬八十二年度之利息支出，復為原告所不爭執，自堪認為真實
  ，系爭九一二、九八一元利息支出，既屬過期費用，被告予以剔除，揆諸首揭規定
  ，自無不合。至於原告訴稱：系爭利息九一二、九八一元，既屬八十二年度之費用
  ，被告予以剔除後，理應調增八十二年度虧損數額，並據以調增八十三年度前五年
  核定虧損未扣除餘額乙節，查本件被告之原處分係以上開系爭利息非屬八十三年度
  之支出，故予剔除，而其可否認列為八十二年度之費用，則屬八十二年度營利事業
  所得稅查核範圍，況原告復查階段對核定虧損亦未表示不服，從而原告主張應調增
  八十三年度前五年核定虧損未扣除餘額，洵不足採。
四綜上所述，本件關於被告否准原告列報系爭利息支出九一二、九八一元部分，核無
  違誤，訴願決定，予以維持，亦無不合，原告起訴意旨，非有理由，應予駁回。
五據上論結，本件原告之訴為無理由，依行政訴訟法第九十八條第三項前段，判決如
  主文。
中　　　華　　　民　　　國　　九十一　　年　　 十一 　　月　　 二十 　　日
                 　　　　　 臺 北 高 等 行 政 法 院  第 一 庭
                                           審 判 長  法  　官　王立杰
                                         　          法  　官　劉介中
                                         　          法  　官　黃本仁
右為正本係照原本作成。
如不服本判決，應於送達後二十日內，向本院提出上訴狀並表明上訴理由，如於本判
決宣示後送達前提起上訴者，應於判決送達後二十日內補提上訴理由書（須按他造人
數附繕本）。
中　　　華　　　民　　　國　　九十一　　年　　 十一 　　月　　二十二　　日
  　　　　　　　　　　　　　　　　　　　　　　　　　 書 記 官　姚國華
